【裁判字號】    89,台上,7049
【裁判日期】    891123
【裁判案由】    詐欺
【裁判全文】
最高法院刑事判決                              八十九年度台上字第七○四九號
    上  訴  人  甲○○
右上訴人因林叔宏自訴詐欺案件，不服台灣高等法院中華民國八十七年三月十二日第
二審判決（八十六年度上訴字第一六九○號，自訴案號：台灣板橋地方法院八十四年
度自字第四三六號），提起上訴，本院判決如左：
    主  文
原判決撤銷，發回台灣高等法院。
    理  由
本件原判決認定上訴人甲○○自民國八十二年八月間起，擔任方佑實業有限公司（以
下簡稱方佑公司）之負責人，葉妍希自八十三年十一月間起任該公司之總經理，並於
八十四年三月二日以葉妍希之弟葉佳勇為負責人，在台北縣樹林鎮○○路二三二號設
立大賣百貨商行（對外稱為大賣家賣場），並於八十四年七月七日變更負責人為上訴
人，葉妍希於八十四年六月二日將股權出讓後仍任上訴人秘書，為上訴人處理與方佑
公司有關之財務事宜。上訴人、葉妍希與葉佳勇、王建民、俞龍暨冒名「楊瑞潮」、
「黃憲全」、「劉智明」、「李圳亮」、「林國政」等年籍、姓名均不詳之成年男子
，共同基於意圖為自己不法所有之犯意聯絡，明知方佑公司於八十四年五月間已負債
新台幣（下同）一千餘萬元，財務已陷於困境，訂貨後恐有不能給付貨款之虞，仍隱
瞞上情，先以現金向廠商購買貨物取得信用後，再以發票人為方佑公司或上訴人個人
之遠期支票向廠商購貨，並於支票到期前結束營業，使支票退票之方式，於八十四年
六月至八月間向林叔宏所獨資經營之詩芳同步流通企業社及原判決附表所示之其餘廠
商詐購貨物，詐騙金額共計約一千二百九十三萬一千一百六十八元，並以之為常業。
嗣經林叔宏追討貨款無著後始知受騙等情。因而維持第一審論處上訴人共同以犯詐欺
罪為常業罪刑之判決，駁回上訴人在第二審之上訴，固非無見。
惟查：(一)、有罪判決書之事實一欄，為判斷其適用法令當否之準據，法院應將依職權
認定與論罪科刑有關之事實，翔實記載，然後於理由內逐一說明其憑以認定之證據，
並使事實認定與理由說明，互相適合，方為合法。倘事實認定與理由說明，不相一致
，或事實與理由欄內之記載，前後齟齬，按諸刑事訴訟法第三百七十九條第十四款後
段規定，均屬判決理由矛盾之當然違背法令。原判決事實欄記載葉妍希於八十四年三
月二日設立大賣百貨商行，由葉妍希之弟葉佳勇擔任負責人，於八十四年七月七日變
更負責人為上訴人等情，並未認定記載大賣百貨商行與上訴人所為本件犯行有何關連
，已難資為判斷其適用法律當否之依據。且原判決理由欄說明葉妍希均向上訴人報告
大賣百貨商行之營運狀況；上訴人確實際負責處理大賣百貨商行之業務；大賣百貨商
行確曾向原判決附表所示之廠商詐購貨物等情，因事實欄並未認定記載關於該部分之
事實，致理由欄之上開說明並無依據，其事實欄之記載與理由欄之說明不盡相符，俱
欠允洽。(二)、有罪判決書，對於被告有利之證據不採納者，應說明其理由，為刑事訴
訟法第三百十條第二款所明定。故有罪判決書對於被告有利之證據，如不加以採納，
必須說明其不予採納之理由，否則即難謂無判決不備理由之違法。(1)、原判決認定上
訴人有為本件犯行，係以葉妍希供述各情為其主要論據之一。然上訴人一再辯稱：伊
因長年在國外而不知詳情，本件純係葉妍希個人所為之不法行為等語。上訴人並提出
其於八十三年十一月十一日與葉妍希所簽訂協議書內載：「茲因本公司董事長（即上
訴人）長年往返國內外，恐造成公司作業之不便，今協議由本公司總經理葉妍希女士
全權處理業務，使用所有以董事長名義為發票人之公司支票，除對銀行往來作業及公
司業務所需應由董事長監督簽發，並不得提供于他人或公司作擔保亦不得向坊間或地
下錢莊貸款」等情（第一審Ａ卷第六十八頁），及於八十四年六月二十九日由葉妍希
書具之保管書內載：「茲保管甲○○先生交來安泰商業銀行其所有名義甲存0000
00000帳戶所領出之支票及其印鑑，並接受委託作商場正當使用（絕對不得借於
私人及向地下錢莊借貸），如有其他一切債務糾葛，均由保管人自行處理，特立此保
管書是實」等情（第一審Ａ卷第七十頁）。(2)、上訴人否認其與大賣百貨商行間有何
關係，辯稱：葉妍希盜用伊所交付之印鑑暨變造伊之身分證，而於八十四年七月間將
大賣百貨商行負責人變更為伊，該段期間伊人在國外確不知情等語，並提出護照影本
用以證明上情（原審卷第十三至二十七頁）。(3)、上訴人一再辯稱：本件純屬葉妍希
個人所為之不法行為，伊未參與亦不知情等語。而自訴人於第一審陳稱：上訴人其實
只是公司人頭等語（第一審Ａ卷第六十五頁）。原審對上開有利於上訴人之證據，未
說明不採納之理由，尚有未合。(三)、共同被告所為不利於己之陳述，固得採為其他共
同被告犯罪之證據，但此項不利之陳述，須無瑕疵可指，且就其他方面調查又與事實
相符者，始得採為犯罪事實之認定，若不為調查，而專憑此項供述即為其他共同被告
犯罪事實之認定，顯與刑事訴訟法第一百五十六條第二項之規定有違。原判決認定上
訴人有為本件犯行，無非以另案被告即共犯葉妍希之供述為其主要論據。然上訴人始
終否認有上開犯行，而葉妍希先後之供述並非始終一致而無瑕疵，且其供述是否確與
事實相符，原判決並未說明經由何項之調查或有何補強證據可資參證，而僅以其非無
瑕疵之供述為主要證據，遽予認定上訴人有上開犯行，尚嫌速斷，其審理猶有未盡。
上訴意旨指摘原判決不當，尚非全無理由，應認有撤銷發回更審之原因。另刑法第三
百四十條之所謂常業詐欺罪，係包括以犯同法第三百三十九條第一項詐欺取財及第二
項詐欺得利罪之行為為常業之兩種形態。第一審判決主文籠統記載上訴人等罪名為「
以犯詐欺罪為常業」，而未表明以犯何種詐欺罪之行為為常業，不僅與法條用語不合
，亦無從顯示上訴人所犯法律應處罰之罪名，案經發回，併予指明。
據上論結，應依刑事訴訟法第三百九十七條、第四百零一條，判決如主文。
中      華      民      國    八十九    年     十一     月    二十三    日
                              最高法院刑事第四庭
                                  審判長法官  董  明  霈
                                        法官  丁  錦  清
                                        法官  林  茂  雄
                                        法官  王  居  財
                                        法官  張  祺  祥
      右正本證明與原本無異
                                              書  記  官
中      華      民      國    八十九    年     十一     月     三十     日


司法院資訊處製作；財團法人民間司法改革基金會備份。
